---
title: "Fatores Associados à Mudança no Consumo de Refrigerantes durante a Pandemia de COVID-19"
subtitle: "Projeto I"
author: ""
format:
  revealjs:
    theme: simple
    slide-number: true
    transition: fade
    background-transition: fade
    fontsize: 22px
    css: styles.css
    embed-resources: true
execute:
  echo: false
  warning: false
  message: false
---

```{r setup}
library(dplyr)
library(ggplot2)
library(knitr)
library(kableExtra)
library(scales)
library(forcats)
library(tidyr)
library(stringr)
library(wordcloud2)

cores <- c(
  "Aumentou"    = "#C0392B",
  "Diminuiu"    = "#2980B9",
  "Não alterou" = "#27AE60",
  "Não consumo" = "#7D3C98"
)

ordem <- c("Aumentou", "Diminuiu", "Não alterou", "Não consumo")

df <- readxl::read_excel("Nutricao.xlsx") %>%
  mutate(Refrigerante = factor(Refrigerante, levels = ordem))

# Função para qui-quadrado + V de Cramér + resíduos
analise_cat <- function(df, var) {
  ct  <- table(df[[var]], df$Refrigerante)
  chi <- chisq.test(ct, correct = FALSE)
  n   <- sum(ct)
  V   <- sqrt(chi$statistic / (n * (min(dim(ct)) - 1)))
  res <- chi$residuals
  list(chi = chi, V = as.numeric(V), residuals = res, ct = ct)
}

# Tabela formatada (n + %)
tabela_freq <- function(df, var) {
  ct  <- table(df[[var]], df$Refrigerante)
  pct <- prop.table(ct, margin = 1) * 100
  res <- chisq.test(ct, correct = FALSE)$residuals

  out <- as.data.frame.matrix(ct) %>%
    mutate(across(everything(), as.numeric))

  pct_df <- as.data.frame.matrix(pct)

  celulas <- matrix(
    sprintf("%d (%.1f%%)", as.matrix(out), as.matrix(pct_df)),
    nrow = nrow(out), ncol = ncol(out),
    dimnames = dimnames(out)
  )

  # Marcar resíduos significativos
  sig <- ifelse(abs(res) > 2.58, "***",
         ifelse(abs(res) > 1.96, "*", ""))
  celulas_sig <- matrix(
    paste0(celulas, sig),
    nrow = nrow(celulas), dimnames = dimnames(celulas)
  )

  as.data.frame(celulas_sig) %>%
    tibble::rownames_to_column(var)
}
```

# Introdução {background-color="#1B4332"}

## Contexto

:::: {.columns}
::: {.column width="100%"}
**Pandemia de COVID-19**

Causou profundas mudanças nos padrões sociais, econômicos e comportamentais da população a partir de 2020.


**Isolamento**

Alterou a rotina alimentar da população, com maior tempo em casa e acesso restrito a alimentos.


**Desigualdades econômicas**

Dificuldades financeiras e restrição de acesso a alimentos impactaram de forma desigual os hábitos alimentares conforme a renda familiar.


**Bebidas ultraprocessadas**

Refrigerantes são associados a pior qualidade dietética e maior risco de doenças crônicas. Assim, compreender mudanças no seu consumo tem relevância em saúde pública.
:::
::::

## Objetivo

**Objetivo principal**

> Investigar os fatores sociodemográficos, econômicos e comportamentais associados à mudança no consumo de refrigerantes reportada pelos participantes durante a pandemia de COVID-19.

**Objetivos específicos**

1. Descrever a distribuição do consumo de refrigerantes (Aumentou, Diminuiu, Não alterou, Não consumo)
2. Avaliar a associação entre a variável resposta e as variáveis categóricas
3. Comparar indicadores antropométricos entre os grupos
4. Explorar os sentimentos relatados durante a pandemia por grupo de consumo

# Metodologia {background-color="#1B4332"}

## Base de Dados

:::: {.columns}
::: {.column width="60%"}
- **Origem:** questionário online aplicado em 2022
- **Amostra:** 2.310 indivíduos
- **Variável resposta:** `Refrigerante`
  - Aumentou | Diminuiu | Não alterou | Não consumo

| Tipo | Variáveis | N |
|---|---|:---:|
| Categóricas | Gênero, Raça/cor, Região, Renda, Escolaridade, Isolamento, Trabalha, Prof. Saúde, Covid, Consulta Nutricionista, Dif. Financeira, Acesso Alimento, Tempo Preparo, Cigarro, Atividade física | 15 |
| Contínuas | Idade, Altura, Peso, IMC | 4 |
| Aberta | Sentimentos durante a pandemia | 1 |
:::
::: {.column width="40%"}
```{r dist-total}
df %>%
  count(Refrigerante) %>%
  mutate(pct = n / sum(n)) %>%
  ggplot(aes(x = fct_rev(Refrigerante), y = pct, fill = Refrigerante)) +
  geom_col(width = 0.65, show.legend = FALSE) +
  geom_text(aes(label = paste0(n, "\n(", scales::percent(pct, accuracy = 0.1), ")")),
            hjust = -0.1, size = 3.5) +
  scale_fill_manual(values = cores) +
  scale_y_continuous(labels = percent_format(), limits = c(0, 0.45)) +
  coord_flip() +
  labs(x = NULL, y = NULL, title = "n = 2.310") +
  theme_minimal(base_size = 13) +
  theme(panel.grid.major.y = element_blank())
```
:::
::::

# Resultados {background-color="#1B4332"}

## Gênero

```{r genero}
r <- analise_cat(df, "Genero")
tab <- tabela_freq(df, "Genero")

tab %>%
  kbl(
    col.names = c("Gênero", "Aumentou", "Diminuiu", "Não alterou", "Não consumo"),
    align = c("l","c","c","c","c"),
    caption = sprintf("χ² = %.2f | p = %.4f | V de Cramér = %.3f",
                      r$chi$statistic, r$chi$p.value, r$V)
  ) %>%
  kable_styling(bootstrap_options = c("striped","hover"), full_width = TRUE) %>%
  column_spec(1, bold = TRUE) %>%
  row_spec(0, background = "#1B4332", color = "white")
```

**Caselas influentes** (\|z\| > 1,96):

- Masculino × **Diminuiu**: z = 2,35 *(mais frequente que esperado)*
- Masculino × **Não consumo**: z = −2,22 *(menos frequente que esperado)*

## Isolamento e Situação de Trabalho

```{r isolamento-trabalha}
r1 <- analise_cat(df, "Isolamento")
tab1 <- tabela_freq(df, "Isolamento")

r2 <- analise_cat(df, "Trabalha")
tab2 <- tabela_freq(df, "Trabalha")

tab1 %>%
  kbl(col.names = c("Isolamento", "Aumentou", "Diminuiu", "Não alterou", "Não consumo"),
      align = c("l","c","c","c","c"),
      caption = sprintf("Isolamento — χ² = %.2f | p = %.4f | V = %.3f",
                        r1$chi$statistic, r1$chi$p.value, r1$V)) %>%
  kable_styling(bootstrap_options = c("striped","hover"), full_width = TRUE, font_size = 15) %>%
  row_spec(0, background = "#1B4332", color = "white")
```

<br>

```{r trabalha}
tab2 %>%
  kbl(col.names = c("Trabalha", "Aumentou", "Diminuiu", "Não alterou", "Não consumo"),
      align = c("l","c","c","c","c"),
      caption = sprintf("Trabalha — χ² = %.2f | p < 0,001 | V = %.3f",
                        r2$chi$statistic, r2$V)) %>%
  kable_styling(bootstrap_options = c("striped","hover"), full_width = TRUE, font_size = 15) %>%
  row_spec(0, background = "#1B4332", color = "white")
```

`*` |z| > 1,96 &nbsp;&nbsp; `***` |z| > 2,58

## Renda Familiar

```{r renda}
r <- analise_cat(df, "Renda_familiar")
tab <- tabela_freq(df, "Renda_familiar")

tab %>%
  kbl(col.names = c("Renda familiar", "Aumentou", "Diminuiu", "Não alterou", "Não consumo"),
      align = c("l","c","c","c","c"),
      caption = sprintf("χ² = %.2f | p < 0,001 | V de Cramér = %.3f",
                        r$chi$statistic, r$V)) %>%
  kable_styling(bootstrap_options = c("striped","hover"), full_width = TRUE) %>%
  column_spec(1, bold = TRUE) %>%
  row_spec(0, background = "#1B4332", color = "white")
```

**Caselas influentes:**

- Renda até R$1.254 × **Diminuiu**: z = 4,21 *(restrição orçamentária como fator)*
- Renda até R$1.254 × **Não consumo**: z = −2,48
- Renda > R$8.640 × **Diminuiu**: z = −2,06

## Escolaridade

```{r escolaridade}
df2 <- df %>%
  filter(Escolaridade != "Analfabeto") %>%
  mutate(Escolaridade = factor(Escolaridade,
    levels = c("Ensino Fundamental Completo","Ensino Médio Completo",
               "Ensino Superior Completo","Pós-graduação")))

r <- analise_cat(df2, "Escolaridade")
tab <- tabela_freq(df2, "Escolaridade")

tab %>%
  kbl(col.names = c("Escolaridade", "Aumentou", "Diminuiu", "Não alterou", "Não consumo"),
      align = c("l","c","c","c","c"),
      caption = sprintf("χ² = %.2f | p < 0,001 | V de Cramér = %.3f",
                        r$chi$statistic, r$V)) %>%
  kable_styling(bootstrap_options = c("striped","hover"), full_width = TRUE) %>%
  column_spec(1, bold = TRUE) %>%
  row_spec(0, background = "#1B4332", color = "white")
```

::: {.callout-tip}
Pós-graduação apresentou **menor** proporção de aumento (16,9%) e **maior** de não consumo (34,0%).
:::

## Consulta com Nutricionista e Dificuldade Financeira

```{r nutri-fin}
r1 <- analise_cat(df, "Consulta_Nutricionista")
tab1 <- tabela_freq(df, "Consulta_Nutricionista")

r2 <- analise_cat(df, "Dificuldade_Financeira")
tab2 <- tabela_freq(df, "Dificuldade_Financeira")

tab1 %>%
  kbl(col.names = c("Consulta Nutricionista", "Aumentou", "Diminuiu", "Não alterou", "Não consumo"),
      align = c("l","c","c","c","c"),
      caption = sprintf("Consulta — χ² = %.2f | p < 0,001 | V = %.3f", r1$chi$statistic, r1$V)) %>%
  kable_styling(bootstrap_options = c("striped","hover"), full_width = TRUE, font_size = 15) %>%
  row_spec(0, background = "#1B4332", color = "white")
```

<br>

```{r dif-fin}
tab2 %>%
  kbl(col.names = c("Dificuldade Financeira", "Aumentou", "Diminuiu", "Não alterou", "Não consumo"),
      align = c("l","c","c","c","c"),
      caption = sprintf("Dif. Financeira — χ² = %.2f | p < 0,001 | V = %.3f", r2$chi$statistic, r2$V)) %>%
  kable_styling(bootstrap_options = c("striped","hover"), full_width = TRUE, font_size = 15) %>%
  row_spec(0, background = "#1B4332", color = "white")
```

## Atividade Física durante a Pandemia

```{r ativ-fis}
r <- analise_cat(df, "atividade_fisica_pandemia")
tab <- tabela_freq(df, "atividade_fisica_pandemia")

tab %>%
  kbl(col.names = c("Atividade Física", "Aumentou", "Diminuiu", "Não alterou", "Não consumo"),
      align = c("l","c","c","c","c"),
      caption = sprintf("χ² = %.2f | p < 0,001 | V de Cramér = %.3f — maior V do estudo",
                        r$chi$statistic, r$V)) %>%
  kable_styling(bootstrap_options = c("striped","hover"), full_width = TRUE) %>%
  column_spec(1, bold = TRUE) %>%
  row_spec(0, background = "#1B4332", color = "white")
```

```{r ativ-fis-plot, fig.height=2.5}
df %>%
  filter(atividade_fisica_pandemia != "Não tenho o hábito") %>%
  count(atividade_fisica_pandemia, Refrigerante) %>%
  group_by(atividade_fisica_pandemia) %>%
  mutate(pct = n / sum(n)) %>%
  ggplot(aes(x = atividade_fisica_pandemia, y = pct, fill = Refrigerante)) +
  geom_col(position = "fill", width = 0.6) +
  scale_fill_manual(values = cores) +
  scale_y_continuous(labels = percent_format()) +
  labs(x = NULL, y = NULL, fill = NULL) +
  theme_minimal(base_size = 12) +
  theme(legend.position = "right")
```

## Variáveis Contínuas — Kruskal-Wallis

```{r continuas}
resumo_cont <- df %>%
  group_by(Refrigerante) %>%
  summarise(
    `Idade — mediana` = median(Idade),
    `Peso (kg) — mediana` = median(Peso),
    `IMC (kg/m²) — mediana` = round(median(IMC), 1),
    `Altura (m) — mediana` = round(median(Altura), 2),
    .groups = "drop"
  ) %>%
  pivot_longer(-Refrigerante) %>%
  pivot_wider(names_from = Refrigerante, values_from = value) %>%
  rename(Variável = name)

kw_res <- sapply(c("Idade","Peso","IMC","Altura"), function(v) {
  g <- split(df[[v]], df$Refrigerante)
  p <- kruskal.test(g)$p.value
  ifelse(p < 0.001, "< 0,001", sprintf("%.3f", p))
})

resumo_cont$`p-valor` <- kw_res

resumo_cont %>%
  kbl(align = c("l","c","c","c","c","c"),
      caption = "Teste de Kruskal-Wallis") %>%
  kable_styling(bootstrap_options = c("striped","hover"), full_width = TRUE) %>%
  column_spec(1, bold = TRUE) %>%
  row_spec(0, background = "#1B4332", color = "white") %>%
  row_spec(4, color = "gray")   # Altura ns
```

## Comparações Múltiplas — IMC

:::: {.columns}
::: {.column width="55%"}
```{r imc-plot, fig.height=4}
df %>%
  group_by(Refrigerante) %>%
  summarise(mediana = median(IMC), .groups = "drop") %>%
  ggplot(aes(x = Refrigerante, y = mediana, fill = Refrigerante)) +
  geom_col(width = 0.6, show.legend = FALSE) +
  geom_text(aes(label = round(mediana, 1)), vjust = -0.5, size = 4.5, fontface = "bold") +
  scale_fill_manual(values = cores) +
  scale_y_continuous(limits = c(0, 29)) +
  labs(x = NULL, y = "IMC mediano (kg/m²)", title = "IMC por categoria de Refrigerante") +
  theme_minimal(base_size = 13) +
  theme(panel.grid.major.x = element_blank())
```
:::
::: {.column width="45%"}
```{r mann-whitney}
pares <- combn(ordem, 2, simplify = FALSE)
resultados <- lapply(pares, function(par) {
  g1 <- df %>% filter(Refrigerante == par[1]) %>% pull(IMC)
  g2 <- df %>% filter(Refrigerante == par[2]) %>% pull(IMC)
  p  <- wilcox.test(g1, g2)$p.value * 6  # Bonferroni
  p  <- min(p, 1)
  sig <- ifelse(p < 0.001, "***", ifelse(p < 0.01, "**", ifelse(p < 0.05, "*", "ns")))
  data.frame(Par = paste(par[1], "vs", par[2]),
             `p ajustado` = ifelse(p < 0.001, "< 0,001", sprintf("%.3f", p)),
             Sig = sig, check.names = FALSE)
})

bind_rows(resultados) %>%
  kbl(align = c("l","c","c"),
      caption = "Mann-Whitney + Bonferroni (n = 6 pares)") %>%
  kable_styling(bootstrap_options = c("striped","hover"), full_width = TRUE, font_size = 14) %>%
  row_spec(0, background = "#1B4332", color = "white") %>%
  row_spec(which(bind_rows(resultados)$Sig == "ns"), color = "gray")
```

`*` p<0,05 &nbsp; `**` p<0,01 &nbsp; `***` p<0,001
:::
::::

## Sentimentos durante a Pandemia {.smaller}

```{r wordclouds, fig.width=12, fig.height=4.5}
sentimentos_df <- df %>%
  select(Refrigerante, sentimentos_pandemia) %>%
  filter(!is.na(sentimentos_pandemia)) %>%
  mutate(sentimentos_pandemia = str_split(sentimentos_pandemia, ",")) %>%
  tidyr::unnest(sentimentos_pandemia) %>%
  mutate(sentimento = str_trim(str_to_title(sentimentos_pandemia))) %>%
  filter(nchar(sentimento) > 2) %>%
  count(Refrigerante, sentimento) %>%
  group_by(Refrigerante) %>%
  slice_max(n, n = 10, with_ties = FALSE) %>%
  ungroup() %>%
  mutate(sentimento = reorder(paste(sentimento, Refrigerante, sep = "__"), n))

ggplot(sentimentos_df, aes(x = sentimento, y = n, fill = Refrigerante)) +
  geom_col(show.legend = FALSE) +
  scale_fill_manual(values = cores) +
  scale_x_discrete(labels = function(x) sub("__.*", "", x)) +
  coord_flip() +
  facet_wrap(~Refrigerante, scales = "free_y", ncol = 4) +
  labs(x = NULL, y = "Frequência", title = "Top 10 sentimentos por categoria") +
  theme_minimal(base_size = 11) +
  theme(strip.text = element_text(face = "bold"),
        panel.grid.major.y = element_blank())
```

::: {.callout-note}
Ansiedade, Estresse e Medo foram os sentimentos mais frequentes em **todos os grupos**, sem diferenças marcantes no perfil emocional entre as categorias.
:::

# Conclusão {background-color="#1B4332"}

## Síntese dos Resultados

**Variáveis com associação significativa (p < 0,05):**

Atividade física (V=0,096) · Consulta com nutricionista (V=0,120) · Dificuldade financeira (V=0,124) · Acesso a alimentos (V=0,124) · Renda (V=0,086) · Escolaridade (V=0,075) · Gênero (V=0,096) · Isolamento (V=0,080) · Trabalho (V=0,104) · Tempo de preparo das refeições (V=0,091) · COVID-19 (V=0,059) · Raça/cor (V=0,061)

**Variáveis sem associação significativa:** Cigarro (p=0,174) · Altura (p=0,059)

**Variáveis contínuas:** IMC e Peso diferiram significativamente entre todos os grupos (p<0,001); Idade diferiu entre "Aumentou" e os demais; Altura não foi significativa.

## Conclusão

31% dos participantes declararam **não consumir refrigerantes**. Entre os consumidores:

- **Dificuldade financeira** e **dificuldade de acesso a alimentos** foram os principais preditores de *redução* no consumo — sugestivo de restrição orçamentária
- **Redução da atividade física** esteve associada ao *aumento* no consumo de refrigerantes
- **Acompanhamento com nutricionista** e **maior nível socioeconômico** associaram-se ao não consumo ou redução
- Participantes que **aumentaram** o consumo apresentaram IMC e peso medianos maiores

> Os resultados reforçam a importância de políticas de saúde pública que integrem suporte financeiro, incentivo à atividade física e acesso a acompanhamento nutricional para a promoção de hábitos alimentares saudáveis.
